臺灣高等法院民事裁定
109年度抗更一字第1號
抗  告  人  交通部  
法定代理人  林佳龍  
訴訟代理人  陳鵬光律師
            曾毓君律師
上列抗告人因與相對人中國廣播股份有限公司間請求給付不當得
利事件，對於中華民國108年4月8日臺灣臺北地方法院105年度重
訴字第567號裁定提起抗告，經最高法院第一次發回更審，本院
裁定如下： 
    主  文
抗告駁回。
抗告費用由抗告人負擔。
    理  由
一、相對人於原法院聲請意旨以：抗告人於原審主張其為中華民
    國所有坐落新北市○○區○○段000○0○0000地號土地（下稱板橋
    區土地）及坐落新北市○○區○○段000地號土地（下稱八里區
    土地，與板橋區土地合稱系爭土地）之管理機關，相對人出
    賣並無權處分與第三人，受有價金之利益，依不當得利之法
    律關係，向原法院訴請相對人給付新臺幣2億2,907萬0,396
    元本息。惟就板橋區土地部分，乃因政府於民國35年間為執
    行國家廣播業務，長期與相對人簽訂廣播合約，經前國防最
    高委員會核准，將依約應按月補助相對人之經費，以板橋區
    土地作價轉讓與相對人，相對人自有處分權，並無不當得利
    。就八里區土地部分，則因相對人於55年間為建設八里發射
    台，依電信法之規定函請政府徵收而取得所有權，並已支付
    徵收補償費，亦有處分權，無不當得利。相對人已向臺北高
    等行政法院（下稱北高行政法院）訴請確認兩造間有作價轉
    讓之公法上法律關係存在（即該院106年度訴字第518號，下
    稱第518號），及訴請確認兩造間有徵收之法律關係存在（
    即該院106年度訴字第530號，下稱第530號），而上開法律
    關係是否成立，涉及伊是否有出售系爭土地之權利，應依行
    政爭訟程序確定之，依民事訴訟法第182條第1項、第2項及
    行政訴訟法第12條第1項、第2項規定聲請停止本件訴訟程序
    等語。原法院裁定本件訴訟於前開行政訴訟終結確定前，停
    止訴訟程序。抗告人不服，提起抗告。
二、抗告意旨略以：相對人非系爭土地所有權人之事實，業經最
    高法院103年度台上字第1675號、本院97年度重上更㈠字第11
    1號確定判決認定在案，無論上開作價轉讓、徵收之法律關
    係是否存在，均不影響伊為系爭土地真正所有權人之地位，
    相對人出售系爭土地並移轉所有權予第三人，無法律上原因
    而取得原應歸屬中華民國之買賣價金，即屬不當得利，上開
    法律關係非本件訴訟之先決問題，原法院就相對人出售系爭
    土地有無法律上原因之爭點，可自行認定，相對人另提行政
    訴訟，並聲請停止訴訟程序，顯為延滯訴訟，爰求予廢棄原
    裁定等語。
三、按訴訟全部或一部之裁判，以他訴訟之法律關係是否成立為
    據者，法院得在他訴訟終結前，以裁定停止訴訟程序。前項
    規定，於應依行政爭訟程序確定法律關係是否成立者準用之
    。民事訴訟法第182條第1項、第2項前段定有明文。復按民
    事或刑事訴訟之裁判，以行政處分是否無效或違法為據者，
    應依行政爭訟程序確定之；前項行政爭訟程序已經開始者，
    於其程序確定前，民事或刑事法院應停止其審判程序，行政
    訴訟法第12條亦定有明文。準此，民事訴訟之裁判倘以行政
    爭訟程序確定之法律關係是否成立或行政處分是否無效或違
    法為先決要件者，自應由認定先決事實之行政法院或受理訴
    願機關先為裁判或決定，以該確定裁判或決定所認定之事實
    作為民事法院裁判時認定事實之基礎，故於其程序確定前，
    民事或刑事法院即應停止其審判程序（96年度台抗字第755
    號裁定意旨參照）。
四、板橋區土地部分：
㈠、相對人就此部分土地，前向北高行政法院訴請確認兩造間作
    價轉讓之法律關係存在，因該院認屬私權爭議，以第518號
    裁定將該事件移送至原法院，相對人提起抗告，經最高行政
    法院認相對人所指「作價轉讓之法律關係」，係依行憲前訓
    政時期國防最高委員會決議而成立，乃因相對人於對日抗戰
    期間受有戰爭損失，政府允予補償，而將系爭土地作價轉讓
    相對人，用以抵付原應給付相對人之戰爭損失補償款，成立
    公法上與民法代物清償概念類似之法律關係，無論債權之成
    立係基於政府對其戰爭損失的補償，或為清償上開債務而作
    成以實物抵繳之決定，均涉及國家公權力之作用，屬因公法
    關係所生爭議，應由行政法院審判等語，而以108年度裁字
    第546號裁定廢棄原移送裁定，現由北高行政法院108年度訴
    更一字第44號事件審理中〈見本院108年度抗字第655號（下
    稱第655號）卷第91-94頁〉，合先敘明。
㈡、按無權處分他人之土地而受有處分土地之價金利益，係違反
    權益歸屬內容，致土地之所有權人受損害，並無法律上之原
    因，應成立侵害所有權之不當得利（最高法院106年度台上
    字第1162號判決意旨參照），故出賣他人之土地而受有價金
    利益者，是否成立不當得利，應視行為人就該土地有無處分
    權、有無侵害價金之權益歸屬，分別論定，非專以行為人是
    否為土地所有權人為斷。準此，兩造間就板橋區土地有無損
    失補償、作價轉讓之法律關係存在，攸關相對人是否因作價
    轉讓關係而取得處分權？其因損失補償關係本應獲得之利益
    ，是否以出售板橋區土地之價金填補？相對人保有價金是否
    侵害價金之權益歸屬？等各項爭點之認定，是第518號行政
    訴訟欲確定之法律關係是否成立，自為本件訴訟標的法律關
    係之先決要件，應以該確定裁判所認定之事實作為本件認定
    事實之基礎，依民事訴訟法第182條第1項、第2項前段規定
    ，於其程序確定前，自應停止本件訴訟程序。
㈢、至最高法院103年度台上字第1675號判決係以前國防最高委員
    會雖決議以坐落新北市○○區○○段000○0○000○000地號土地，
    作價轉讓與相對人之前身中國國民黨中央廣播中廣事業處，
    然未完成作價轉讓（作價轉帳）程序，嗣於國有財產法公布
    施行後，以撥用（管理機關變更）、讓售（作價轉讓）為原
    因所為所有權移轉登記，則因違反國有財產法之相關規定而
    不生效力，而確認中華民國對上開土地之所有權存在（見第
    655卷第33-42頁），所涉標的並非板橋區土地，所涉爭點亦
    與本件不同，抗告意旨執此主張抗告人業經上開判決確認為
    板橋區土地之所有權人，第518號爭訟之法律關係非本件之
    先決問題云云，洵屬無據。至本院97年度重上更㈠字第111號
    確定判決之標的為坐落新北市○○區○○里○段○○○○段○○地○○○00
    0號卷第45-58頁），亦與本件無涉，併此敘明。
五、八里區土地部分：相對人就此部分土地向北高行政法院訴請
    確認兩造間有徵收之法律關係存在，該院以第530號判決駁
    回相對人之訴，相對人提起上訴，經最高行政法院駁回其上
    訴確定在案（見第655號卷第97-104頁，本院卷第51-57頁）
    ，故原法院裁定停止訴訟之原因就八里區土地部分業已消滅
    ，抗告人就此部分即無抗告之必要。
六、綜上所述，原裁定就板橋區土地部分之訴訟於第518號行政
    訴訟終結確定前，停止訴訟程序，並無違誤；就八里區土地
    部分之訴訟於第530號行政訴訟終結確定前，停止訴訟程序
    ，則因停止訴訟原因消滅，而無抗告必要，均應予維持。抗
    告意旨指摘原裁定不當，聲明廢棄，為無理由，應予駁回。
    至本件就八里區土地部分有無民事訴訟法第186條所定得撤
    銷原停止訴訟程序裁定之事由，應由原法院自行審究，另為
    妥適之處理，併予指明。
七、據上論結，本件抗告為無理由，爰裁定如主文。
中　　華　　民　　國　 109　　年　　1 　　月　　15　　日
                    民事第十三庭  
                        審判長法  官  陳麗芬
                              法  官  湯千慧
                              法  官  邱蓮華
正本係照原本作成。
本裁定除以適用法規顯有錯誤為理由外，不得再抗告。如提起再
抗告，應於收受送達後10日內委任律師為代理人向本院提出再抗
告狀。
中　　華　　民　　國　　109 　年　　1 　　月　　16　　日
　　　　　　　　    　　　　　書記官  蘇意絜